【裁判字號】    94,重上更(一),45
【裁判日期】    950124
【裁判案由】    返還不當得利
【裁判全文】
臺灣高等法院民事判決              94年度重上更(一)字第45號
上  訴  人  偉仲企業股份有限公司
法定代理人  乙○○
訴訟代理人  吳國輝律師
被上訴人    將業企業股份有限公司
法定代理人  甲○○
訴訟代理人  余鐘柳律師
當事人間請求返還不當得利事件，上訴人對於中華民國90年8月
30日臺灣臺北地方法院94年度重訴字第1941號第一審判決提起上
訴，經最高法院第一次發回更審，本院於95年1月10日言詞辯論
終結，判決如下：
    主  文
上訴駁回。
第二審及發回前第三審訴訟費用由上訴人負擔。
    事實及理由
一、本件上訴人主張：被上訴人於民國87年7月4日與伊訂立工程
    合約書（下稱系爭合約），承攬伊公司台中廠內裝外觀裝修
    工程，約定工程總價為新台幣（下同）1,350萬元，伊已預
    付第一、二期工程款810萬元。詎被上訴人未依約定進度施
    工，兩造於87年11月15日合意終止系爭契約，被上訴人實際
    施作之工程項目金額計為162萬8,312元，伊溢付工程款647
    萬1,688元等情，爰依返還不當得利之法則，求為命被上訴
    人給付647萬1,688元及自起訴狀繕本送達之翌日起，至清償
    日止，按年息百分之5計算利息之判決（原審為被上訴人勝
    訴之判決，上訴人聲明不服，提起上訴。經本院前審駁回上
    訴人之上訴，上訴人聲明不服，向最高法院提起上訴，最高
    法院就本院前審判決駁回上訴人請求被上訴人給付44萬2737
    元本息部分廢棄發回，並駁回上訴人其餘上訴部分，則上訴
    人請求被上訴人給付602萬8,951元本息部分已敗訴確定。是
    本院僅須就上訴人請求被上訴人給付44萬2,737元本息部分
    為審酌）。並上訴聲明：(一)原判決除確定部分外，原判決關
    於駁回上訴人下開第二項之訴部分廢棄。(二)上開廢棄部分，
    被上訴人應給付上訴人44萬2,737元及自起訴狀繕本送達翌
    日起，至清償日止，按年息百分之5計算之利息。
二、被上訴人則以：上訴人係依工程進度付款，系爭合約終止後
    ，經兩造清點現場，伊施工部分之工程款達1,149萬5,225元
    ，自無不當得利可言等語，資為抗辯。並答辯聲明：上訴駁
    回。
三、兩造不爭執事項：
    兩造於87年7月4日訂立系爭合約，由被上訴人承攬上訴人公
    司台中廠內裝外觀裝修工程，約定工程總價為1,350萬元，
    上訴人已預付第一、二期工程款810萬元予被上訴人。上訴
    人係依返還不當得利之法則請求被上訴人給付工程款647萬
    1,688元及法定遲延利息，其中602萬8,951元部分已經最高
    法院以94年度台上字第552號民事判決上訴人敗訴確定等事
    實，為兩造所不爭執（見本院重上更(一)卷第71頁之筆錄），
    並有系爭合約及最高法院94年度台上字第552號民事判決可
    證（見原審卷(一)第10、11頁及本院重上更(一)卷第4頁至第6頁
    ），堪信為真實。
四、本件經依民事訴訟法第463條準用同法第270條之1第1項第3
    款規定，整理並協議簡化爭點後，兩造同意就本院94年8月
    11日準備程序中，兩造協議簡化之爭點為辯論範圍，其爭點
    為：系爭工程關於外觀工程噴石頭漆、採光罩工程、Ｂ二、
    Ｂ三廠房外牆油漆及Ｂ二、Ｂ三、Ｂ四廠房隔間牆及門窗等
    項工程款，是否應由上訴人給付？（見本院重上更(一)卷第71
    頁之筆錄）。茲分述如下：
    (一)系爭工程被上訴人原估價為1,432萬1,441元，嗣經兩造協
      議以總價1,350萬元施作（見原審卷(一)第10、11頁之合約
      書）。又依系爭合約Ｆ點所約定：「第一期款：於簽約當
      日中華民國87年7月4日支付，……」，系爭合約Ｆ點另約
      定：「第二期款以後：依工程進度付款如所附之工程預定
      進度檢討表」，並將原已載明之付款日期劃掉（見原審卷
      (一)第10頁之合約書）；且被上訴人於87年8月28日即向上
      訴人請領第二期款，然因工程進度待商榷，故延至9月16
      日才予以請款，請款單並經上訴人公司主管許淑貞核章加
      註日期，有請款單可稽（見原審卷(一)第13頁之請款單），
      足見系爭工程確係按照工程進度付款，若依付款日付款，
      則上訴人應於87年9月5日即直接付款，何須於請款單上加
      註「工程進度待商榷」，並延至同年9月30日始付款。是
      上訴人主張系爭工程係按照工程付款日付款云云，殊不足
      取。
    (二)又系爭合約Ｇ點約定：「甲方（即上訴人）完全授權乙方
      （即被上訴人），以不增加工程預算為原則，乙方有權視
      現場需求，協調並決議變更方式，現地調整工程施作方式
      建材、尺寸，控制預算，維護品質」（見原審卷(一)第10頁
      之合約書）。而系爭工程第一期款係於簽約時給付，被上
      訴人施工過程中，均有上訴人公司人員在工地現場，被上
      訴人請領第二期工程款時，並經上訴人公司人員許淑貞、
      王志鴻到場確認後始付款，業經證人李政達、丙○○、陳
      清彬證述明確（見原審卷(二)第12、80頁、原審卷(三)第74頁
      至第76頁原審卷(二)第81頁之筆錄）。雖系爭合約Ｈ點約定
      ：「未包含於工程估價之項目，因必要增加時，須由甲方
      簽證認可並議定付款方式方可施作」（見原審卷(一)第10頁
      之合約書）。惟此項約定並非不可由兩造合意予以變更。
      被上訴人施作系爭工程，雖有部分非屬原約定項目，未經
      上訴人簽證認可，惟被上訴人施工前已與上訴人公司現場
      人員討論，於施工過程中，上訴人公司人員並全程參與，
      經確認施工進度後，始給付第二期工程款，且受領系爭工
      程已三年餘，仍保留該原非合約約定範圍之工程，足見上
      訴人已同意上開追加部分之工程施工。
    (三)被上訴人就系爭工程施作已完成部分之工程款共計720萬
      6,615元，有台灣省建築師公會鑑定報告可考（見外放之
      證物），該報告雖以下水道工程鑑定不易，而未予列計工
      程款。惟此部分工程，被上訴人係發包由訴外人獅邦營造
      股份有限公司（下稱獅邦公司）施工完成，已據證人即該
      公司工地主任丙○○證述無訛，且該部分工程款為80萬
      3,486元，亦為上訴人所不爭執，自應計入被上訴人施作
      之工程款範圍。又兩造約定之工程總價為1,350萬元，被
      上訴人施作工程之工程款依比例減少為902萬1,185元。另
      鑑定報告雖認：被上訴人未提出依法設計明確詳細完整之
      設計圖，工程設計費用20萬元不予計入云云。惟系爭契約
      並無約定被上訴人須提出設計圖始可請領工程款，就被上
      訴人已施作部分，本需先行設計方能施工，可認其已進行
      設計，應依其施工完成之比例計算設計費為12萬7,766元
      。綜上，被上訴人已施作工程之工程款共計914萬8,951元
      （其計算式為：9,021,185＋127,766＝9,148,951），扣
      除鑑定報告所認定本件所爭執關於外觀工程噴石頭漆、採
      光罩工程、Ｂ二、Ｂ三廠房外牆油漆及Ｂ二、Ｂ三、Ｂ四
      廠房隔間牆及門窗等項（下稱本件爭執之工程），工程施
      工之款項312萬元後，被上訴人領取上訴人給付之工程款
      602萬8,951元部分，自屬有據，此為最高法院94年度台上
      字第552號民事判決所確認之事實，有該判決可考（見本
      院重上更(一)卷第5頁）。
    (四)關於被上訴人主張本件爭執之工程（即本件未確定之部分
      ），係被上訴人所施作之工程，工程款共計312萬元等語
      。上訴人則抗辯本件爭執之工程被上訴人施作不良，伊請
      他廠商再行施作云云。經查：
      1.證人即下游廠商獅邦公司現場工地主任丙○○證稱：「
        中止是業主有意見，……，業主有對將業（指被上訴人
        公司）驗收，……」、「（88年11月26日被證10本件爭
        執之工程之現場照片），都是在偉仲（指上訴人公司）
        施作（之工程）」（見原審卷(二)第79頁之筆錄及本院重
        上更(一)卷第193頁至第219頁之照片影本）、「當初工程
        承攬一、二期是向原告偉仲企業股份有限公司承攬，二
        期是向被告將業企業股份有限公司承攬。被告進入原告
        工地之後，原告公司總經理向大家說，關於工地全權由
        李達（即李政達）協調與處理，李達告訴我們怎麼做，
        我們依指示做。……公司現場從頭到尾都是我在那，…
        …還有我在現場監工，……施作的過程中，隨時有問題
        都可以找到原告公司的人，因為原告辦事處就在現場。
        ……」、「當時施作完工是請李達來看，李達會同原告
        公司的許淑貞小姐一起來看，……許小姐看過都說沒有
        問題，可以請款，一般其他部分要驗收時，都會請原告
        人員去看，原告都會配合其他人員，但是許小姐都會到
        」等語（見原審卷(三)第74頁至第76頁之筆錄）；證人即
        下游廠商鑫輇企業股份有限公司職員陳清彬證稱：「（
        原告偉仲公司有到現場看過），許小姐及王先生幾乎每
        天上班時間都有到工地。工程做完有要求驗收付款，將
        業（指被上訴人）有找許小姐至現場驗收，我也在場一
        切沒問題，指是口頭驗收沒有書面。……」、「（被證
        10現場照片即本件爭執之工程）都有（於台中工廠施作
        之工程）」等語（見原審卷(二)第81頁之筆錄）；證人即
        系爭工程設計師李政達證稱：「是我代表將業（指被上
        訴人）與原告（指上訴人）簽約，當時簽約付款是分期
        付，第一期有付，……請領第二期時須有驗收，故第二
        期完工百分之六十才可請，第三期請款約定又另定，當
        時第二期請款有原告公司許淑貞及二名監工同在場」、
        「當時驗收之紀錄，以制式表格填上，依圖製作填上，
        上載金額，是在原告（公司）王志鴻經理在場確認，也
        是依據第二期請款時原告員工許淑貞在場認定之金額比
        照。當時原告員工許淑貞及王志鴻皆有陪我至現場確認
        價格，但皆沒辦法對價格反對或表示意見，……」等語
        （見原審卷(二)第12頁之筆錄）；再觀之被證10之現場照
        片，均有本件爭執之工程存在（見本院重上更(一)卷第
        193頁至第219頁之照片）。足見本件爭執之工程被上訴
        人確已施作，上訴人公司之人員均有在場，且已驗收完
        成。
      2.上訴人雖主張本件爭執之工程，被上訴人未依約施作，
        由伊自行僱工補正云云，並提出訴外人中邦工程有限公
        司（下稱中邦公司）、立暐工程有限公司（下稱立暐公
        司）出具之請款單、統一發票及工程款彙總、轉帳傳票
        為證（見本院重上字卷第142頁至第148頁之資料），惟
        查上開單據之日期係在88年2月25日至88年5月10日之間
        ，足見中邦公司、立暐公司施工期間係在兩造合意終止
        系爭合約之後，斯時本件爭執之工程被上訴人已施工完
        成，上訴人復無法舉證證明何處之工程被上訴人未依約
        施作，由其僱工補正之工程為何？費用為若干？且上訴
        人未舉證證明曾催告被上訴人補正。上訴人既主張本件
        爭執之工程被上訴人未依約施作，由其自行僱工補正云
        云，惟上訴人既未先催告被上訴人補正，依民法第493
        條規定，上訴人縱自行僱工補正屬實，亦不得向被上訴
        人請求償還此部分之修補費用（最高法院91年度台上字
        第771號、86年度台上字第2298號、86年度台上字第556
        號判決意旨參照）。又前開鑑定報告雖認定中邦公司、
        立暐公司施工範圍有部分與系爭工程重疊，但仍認定無
        法明確區隔各自施作之範圍，有鑑定報告可考（見外放
        證物）。再參酌前開證人丙○○、陳清彬之證言，及依
        合約之約定，被上訴人施工進度須完工始得請款，而上
        訴人既已付款，且系爭工程上訴人已在使用中，益證本
        件爭執之工程確係被上訴人所施作，並經上訴人驗收完
        成。
      3.關於本件爭執之工程，雖台灣省建築師公會鑑定報告書
        八、鑑定說明與分析（八）謂：上訴人認為被上訴人施
        工不良，請他廠商再行施作，被上訴人認為已施工應請
        款，上訴人認為不需付款，暫以雙方各損失一半，以半
        價計等語，並認定上訴人應給付此部分工程款312萬元
        之一半即156萬元，並於鑑定結果欄認定被上訴人實作
        結果為720萬0,665元，此項金額已包括本件爭執之工程
        之半價（見外放之鑑定報告書7、8、88、91、93頁）。
        惟系爭工程關於本件爭執之工程，確係被上訴人施作完
        成，已如前述。而鑑定報告所認定被上訴人實作結果為
        720萬0,665元，此項金額已包括本件爭執之工程之半價
        156萬元，惟不包括本件爭執之工程之另外一半之工程
        款156萬元。而本件爭執之工程既確為被上訴人所施作
        ，並經上訴人驗收完成，則上訴人自應給付另外之一半
        之工程款，即156萬元。是上訴人應給付被上訴人之工
        程款為876萬0,665元（其計算式為：7,200,665元＋
        1,560,000元＝8,760,665元）。則上訴人依返還不當得
        利法則，請求被上訴人給付647萬1,688元，及加付法定
        遲延利息，自屬無據。而關於上訴人請求被上訴人給付
        602萬8,951本息部分，業經最高法院判決確定在案，已
        如前述。是上訴人請求被上訴人給付未確定之44萬2737
        元工程款部分，自屬無據。
五、綜上所述，上訴人依據返還不當得利之法則，請求被上訴人
    給付44萬2,737元及自起訴狀繕本送達之翌日起，至清償日
    止，按年息百分之5計算利息之判決，即屬不應准許。從而
    原審就此部分所為上訴人敗訴之判決，並無不合。上訴論旨
    指摘原判決此部分不當，求予給付，為無理由。
六、兩造其餘之攻擊或防禦方法及所用之證據，經斟酌後，認為
    均不足以影響判決之結果，爰不逐一論列。
七、據上論結，本件上訴為無理由，依民事訴訟法第449條第1項
    、第78條，判決如主文。
中    華    民    國    95    年    1     月    24    日
                  民事第七庭  審判長法  官  鄭三源
                                    法  官  黃嘉烈
                                    法  官  王聖惠
正本係照原本作成。
不得上訴。
中    華    民    國    95    年    1     月    24    日
                                    書記官  陳樂觀


司法院資訊處製作；財團法人民間司法改革基金會備份。
